臺灣板橋地方法院刑事判決　　　　　　　　　　　　　九十一年度易字第八號
　　公　訴　人　臺灣板橋地方法院檢察署檢察官
　　被　　　告　甲○○
右列被告因誣告案件，經檢察官聲請以簡易判決處刑（九十年度偵字第一八四五三號
），本院三重簡易庭認為有刑事訴訟法第四百五十二條之事由而移
如左：
    主  文
甲○○無罪。
    理  由
一、公訴意旨略以：被告甲○○明知其中華民國護照乙本並未遭其於民國八十五年四
    月三十日，在其臺北縣三重市○○路二八號住處內當做廢棄物丟棄（實係由其於
    八十六年一月間交予乙○○，再轉交予年籍不詳綽號「鍾哥」者辦理出國手續，
    惟「鍾哥」迄今尚未返還上開護照而告遺失），為重行辦理護照使用，竟基於誣
    告之犯意，於八十九年十一月二十九日，以上開護照遭其未經注意而丟棄為由之
    不實事項，未經指定犯人即向臺北縣警察局三重分局警員楊次明申報上開護照遺
    失作廢而誣指不特定人涉嫌侵占遺失物罪嫌。嗣經外交部領事事務局承辦人員發
    覺有異，而移請內政部警政署刑事警察局循線查獲上情。因認被告所為，係犯刑
    法第一百七十一條第一項罪嫌。
二、按犯罪事實，應依證據認定之，無證據不得推定其犯罪事實。又不能證明被告犯
    罪者，應諭知無罪之判決，刑事訴訟法第一百五十四條、第三百零一條第一項分
    別定有明文。又刑事訴訟法所謂認定犯罪事實之證據，係指足以認定被告確有犯
    罪行為之積極證據而言，該項證據自須適合於被告犯罪事實之認定，始得採為斷
    罪資料。如未能發現相當證據或證據不足以證明，自不能以推測或擬制之方法以
    為裁判之基礎。而在訴訟上用以證明事實之證據，須於通常一般之人均不致於有
    所懷疑，而得確信其為真實之程度者，始得據以為有罪之認定，倘其證明尚未達
    到此一程度，而有合理之懷疑性存在，致使無從為有罪之確信時，即應為無罪之
    判決。最高法院著有二十九年上字第三一五號、四十年台上字第八六號、七十六
    年台上字第四九八六號判例可資參照。而刑法第一百七十一條第一項未指定犯人
    之誣告罪，以明知所告事實之虛偽為其成立要件。若係出於誤認或懷疑有此事實
    而為申告，縱令所告不實，因其缺乏誣告故意，仍難令負刑責。即本罪之成立，
    需行為人明知無此事實，而故意捏造者，始足當之。此之所稱故意，係指直接之
    故意（確定故意）而言，若為間接之故意或過失，自難繩以該條之罪。最高法院
    八十六年度台非字第三六二號裁判，可資參照。
三、公訴意旨固以：右揭事實，業據被告甲○○於警訊中及偵查中皆坦承不諱，核與
    證人乙○○於警訊中證述情節相符，此外，復有中華民國護照遺失作廢申報表一
    紙在卷可憑，因認被告上揭犯行堪以認定，為其主要論據。惟查，訊據被告甲○
    ○固不否認曾以護照遺失為由向外交部領事事務局申請補發，並至台北縣政府警
    察局三重分局填具中華民國護照遺失作廢申報表，惟堅決否認有何誣告之犯意，
    辯稱：係因當時友人乙○○介紹之「鍾哥」聲稱可代為辦理護照，帶伊到日本玩
    ，因此伊將身分證、退伍令交給「鍾哥」去辦護照，後來因為另案入獄，不知先
    前所辦護照是否辦妥，而「鍾哥」已不知去向，身分證及退伍令均未能取回，因
    此於出獄後補辦身分證及退伍令，至八十九年間因想出國，請旅行社代辦護照，
    旅行社表示依紀錄顯示伊已經辦過護照，但伊一直沒有收到護照，為了要趕快重
    辦，既然護照真的不知道到哪裡去了，就說是丟掉了，又因為不知道是在哪裡遺
    失，就當作是在家裡丟掉的，伊並不知道護照被盜用，若已經知道，會先問警察
    應該如何處理等語（九十一年四月二日訊問筆錄）。經查：
  (1)公訴意旨既於起訴書犯罪事實欄載明被告之護照實係由其於八十六年一月間交予
    乙○○，再轉交予年籍不詳綽號「鍾哥」者辦理出國手續，惟「鍾哥」迄今尚未
    返還上開護照而告「遺失」，為重行辦理護照使用，而以上開護照遭其未經注意
    而丟棄為由，向臺北縣警察局三重分局警員申報上開護照遺失作廢，則公訴意旨
    既認定被告之護照確實業已「遺失」，則無論被告所申報遺失護照之日期及地點
    是否真實，被告既確有遺失護照之事實，果有人侵占該遺失之護照，本即應構成
    侵占遺失物罪，被告之行為自不構成刑法第一百七十一條第一項之未指定犯人而
    誣告罪。
  (2)被告固自承不知道鍾哥是否已將護照辦好，「因為鍾哥沒有消息，我也找不到他
    ，所以我認為護照是丟掉的」，惟自警訊、偵查中均稱將身分證、退伍令等證件
    交給「鍾哥」辦護照，便不知去向（偵查卷第六頁、第四十二頁背面）、於本院
    審理中辯稱「（是否知道報案之後，若護照還在『鍾哥』那裡，『鍾哥』會被法
    辦？）我當時沒有想那麼多，我並不確定原來的護照是不是在『鍾哥』那裡」，
    「因為我不知道我的護照到那裡去了，我也不知道我的護照有被盜用，所以我認
    為我的護照是丟掉了」，「我並沒有要誣告的意思，我真的不知道我的護照到那
    裡去了」（九十一年四月十六日審判筆錄），與證人乙○○於警訊中證稱被告確
    實在八十六年一月份時，曾將證件交「鍾哥」辦理護照，惟鍾哥現已搬走，不知
    去向等情（偵查卷第十六、十七頁）互核相符。又被告確於八十六年八月二十二
    日入監服刑，至八十七年九月十二日縮刑期滿執畢出監，有台灣高等法院檢察署
    刑案記錄簡覆表在卷可稽，則被告所辯因事隔久遠而未能找到「鍾哥」，因而認
    為護照已經遺失等情尚稱可信。此外，亦尚乏積極證據證明被告明知護照由鍾哥
    取去後並未遺失，或明知其身分證件係交由他人換貼照片於身分證上冒名申領護
    照，即難謂被告係明知無護照遺失之事實，而故意捏造，則本件仍有被告確係出
    於誤認或懷疑有此事實而為申告之合理懷疑性存在，自無從為有罪之確信。
    綜上所述，公訴人所述犯罪事實及所憑證據尚難證明被告確有前揭犯行，而被告
    所辯在客觀上又非顯違常情而難採信，此外，復查無其他積極證據足資證明被告
    有公訴意旨所指之誣告犯行，揆諸前揭規定，要屬不能證明其犯罪，應依法為無
    罪之諭知。
據上論斷，應依刑事訴訟法第四百五十二條、第三百零一條第一項，判決如主文。
本案經檢察官高智美到庭執行職務。
中      華      民      國    九十一    年      四      月     三十     日
                              臺灣板橋地方法院刑事第五庭
                                            法  官  王  偉  光
右正本證明與原本無異
如不服本判決應於判決送達後十日內向本院提出上訴狀
                                            書記官  陳  怡  君
中      華      民      國    九十一    年     五       月      二      日
